臺灣桃園地方法院刑事判決　　　　　　　　　　　　　　九十年度重訴字第二六號
　　公　訴　人　臺灣桃園地方法院檢察署檢察官
　　被　　　告　甲○○
　　選任辯護人　鍾淼雄律師
右列被告因殺人案件，經檢察官提起公訴（九十年度偵字第八六二五號），本院判決
如左︰
    主  文
甲○○殺人，處有期徒刑陸年。
扣案之榔頭壹把沒收。
    事  實
一、甲○○於民國九十年五月十八日十八時一分許，酒後自外歸來，在桃園縣復興鄉
    ○○村○鄰○○路三號住處內，適見其養子楊文章在家喝酒，乃予斥責，楊文章
    聞之不悅，遂以穢語回罵甲○○，甲○○不堪受辱，即出手掌摑楊文章一巴掌，
    然楊文章亦隨而還手將甲○○推倒在地上，二人旋續相互扭打，甲○○一時氣忿
    難當，竟萌殺人之犯意，隨手自地上拿起其所有之榔頭一把，朝楊文章之頭、耳
    、眼、後頸等部猛擊多下，致楊文章頭部前頂部四處弦月形裂傷（二公分）、左
    顳部二處弦月形裂傷、左耳裂傷（七公分）、左耳垂弦月形裂傷、左側眼眶圓形
    裂傷（二公分）、左側後頂枕部骨折（二公分）、後頂骨二處弦月形裂傷、左頂
    骨凹陷（二‧五公分）骨折、左頂枕葉破裂、左頂枕部破碎性骨折、枕部、後頸
    部、左顳部頭皮下出血、左頂枕部、右頂部腦膜血管下腔出血、第一頸椎脫臼、
    右後頸部弦月形裂傷及左胸外側（五Ｘ三公分）、左臀（七Ｘ五公分）、左上臂
    外側（九Ｘ○‧五公分）等處皮下出血以及右膝前側二處擦傷（三Ｘ三公分、一
    ‧五Ｘ一‧五公分），甲○○先至附近之復興消防隊請求派員將楊文章送醫急救
    ，並於其犯罪被發覺前，即前往桃園縣警察局大溪分局復興分駐所自首。經警扣
    得其所有供犯罪所用之榔頭一把。而楊文章經送醫後，延至同日廿一時五十二分
    許，終因顱骨骨折、顱內出血及第一頸椎脫臼等傷害，致神經性休克不治死亡。
二、案經桃園縣警察局大溪分局報請臺灣桃園地方法院檢察署檢察官偵查起訴。
    理  由
一、訊據被告甲○○對其曾於右揭時地因斥責被害人楊文章不該常常喝酒而遭被害人
    頂嘴辱罵髒話，於掌摑被害人一巴掌後遭被害人還擊推倒在地上，進而相互扭打
    及撿持地上之榔頭敲擊被害人頭部多下等情，坦承不諱，惟矢口否認有殺人之犯
    意，辯稱被害人將伊推倒在地上並繼續毆打，始順手拿起旁邊之榔頭亂打，主要
    是要打被害人手臂，因被害人晃動身體，才失手打到被害人頭部，伊意乃在把被
    害人打跑、嚇跑，且伊自幼抱養被害人，旨在伊年老時有所依靠，實無置被害人
    於死之意，祇因當時若不把被害人打昏便反會被被害人打死云云。然查被告於警
    訊中供承於前揭時、地遭被害人辱罵、推倒，而與被害人相互扭打，乃隨手於地
    上拿起其所有之榔頭連續敲打被害人頭部三次成傷，血流很多，傷勢嚴重等情，
    其於偵查中供承於前揭時、地，我有說他（被害人），他用髒話罵我，我就打他
    耳光，就與被害人扭打起來，我打不過他，我拿起一把榔頭往他頭部打，一直打
    ，打幾下不記得，他大量流血我才停下等語，又本件被害人楊文章確係受有鈍器
    傷致頭部前頂部四處弦月形裂傷（二公分）、左顳部二處弦月形裂傷、左耳裂傷
    （七公分）、左耳垂弦月形裂傷、左側眼眶圓形裂傷（二公分）、左側後頂枕部
    骨折（二公分）、後頂骨二處弦月形裂傷、左頂骨凹陷（二‧五公分）骨折、左
    頂枕葉破裂、左頂枕部破碎性骨折、枕部、後頸部、左顳部頭皮下出血、左頂枕
    部、右頂部腦膜血管下腔出血、第一頸椎脫臼、右後頸部弦月形裂傷及左胸外側
    （五Ｘ三公分）、左臀（七Ｘ五公分）、左上臂外側（九Ｘ○‧五公分）等處皮
    下出血以及右膝前側二處擦傷（三Ｘ三公分、一‧五Ｘ一‧五公分），經送醫終
    因顱骨骨折、顱內出血及第一頸椎脫臼等傷害，致神經性休克不治死亡等情，業
    經檢察官督同法醫師及檢驗員相驗、解剖完竣，有相驗屍體證明書、驗斷書、勘
    驗筆錄各一份、現場照片、相驗照片、解剖照片計三十五張及法務部法醫研究所
    民國九十年六月廿七日法醫所九○理字第一一二四號函以及函隨檢附之九○法醫
    所醫鑑字第○六三六號鑑定書各一件在卷可按，並有被告所有之榔頭一把扣案、
    該榔頭之照片一張附卷可稽，足認被告確有於前揭時、地持榔頭擊打被害人頭部
    。關於被告持榔頭毆打被害人頭部之次數，其於偵查及審理中均稱擊打多次，打
    幾下已不記得等語，於警訊中則稱打三下等語，惟依前開相驗、解剖之結果，被
    害人頭部所受明顯外傷成弦月形或圓形者即達十處，且被害人身體又另有多處之
    外傷存在，可見被告持榔頭擊打被害人頭部之次數，顯然高於三次，自以被告於
    偵審中自白之擊打多次與事實相符。又扣案之榔頭鐵質部分，圓端直徑二‧八公
    分，呈平頭釘釘子用，另一端似燕尾狀呈Ｖ字開叉拔釘用，鐵質部分長約十二公
    分，木柄長二十八公分，略呈圓柱形（直徑三公分），勘驗時木質柄與鐵質部分
    已分離，此據本院勘驗明確載於筆錄可按。按頭部係人體脆弱之要害部位，苟以
    鈍器用力敲擊，顯足以致人死亡，此乃眾所週知之事，而被告於偵、審中亦自陳
    知悉此理，其竟以堅硬無比之榔頭，使勁敲擊被害人頭、耳、眼、後頸等致命要
    害，致被害人頭部多處外傷、顱骨破裂、骨折、顱內出血、頸椎脫臼，足見其下
    手用力甚猛，殺意至堅，其有致被害人於死亡之意甚明。再參以被告所陳「那時
    候我沒有顧慮到那些，目前就是你死我活，沒有時間去考慮其他的東西」（按問
    ：用榔頭來敲擊頭部你會不知道？）等語（參見本院民國九十年十一月二十日訊
    問筆錄），亦見被告於持榔頭敲擊被害人之時即有致被害人於死之故意，所辯無
    致被害人死亡之意，要係圖卸之詞，不可採信。被害人係受被告持榔頭猛擊頭部
    多下，傷重不治死亡，被告之行為與被害人死亡之結果自有相當因果關係。又彼
    此互毆又必以一方初無傷人之行為，因排除對方不法之侵害而加以還擊，始得以
    正當防衛論，無從分別何方為不法侵害之互毆行為，不得主張正當防衛（最高法
    院三十年上字第一○四○號判例參照）。本件係被告先出手掌摑被害人，且於二
    人相互扭打中隨手取持旁地上之榔頭基於殺人犯意，敲擊被害人頭部等致命部位
    而造成被害人死亡之結果，被害人僅係與之扭打互毆，尚不能證明被害人有加害
    被告生命之意思，其又係持榔頭朝被害人頭部要害猛擊多下，而非僅單純在被害
    人面前揮舞，或朝被害人手、足揮擊之嚇阻或擺脫被害人與之扭打之防衛動作，
    核與正當防衛有間，所辯係正當防衛，僅要把被害人打昏、打跑云云，亦係圖卸
    之詞，仍不可採信。是故本件事證明確，被告犯行堪以認定。
二、核被告所為，係犯刑法第二百七十一條第一項之殺人罪。被告於右揭犯罪尚未被
    發覺前，主動向桃園縣警察局大溪分局復興分駐所警員游天送自首，此經證人游
    天送於本院調查時證述屬實，核與自首要件相符，應依刑法第六十二條前段規定
    減輕其刑（按法定刑中死刑部分依法減為無期徒刑或十五年以下十二年以上有期
    徒刑；無期徒刑部分依法減為十五年以下七年以上有期徒刑；有期徒刑部分則減
    輕其刑二分之一）。至被告於犯罪前雖曾喝酒，此有其受酒測紀錄在卷可佐，然
    據其於將被害人打倒地上後，仍知先到消防隊請人前往將被害人送醫再赴分駐所
    自首及其於警訊、偵查及審判中對其如何與被害人爭執、扭打及如何持榔頭擊打
    被害人頭部等情節敘述明確等情觀之，其當時之精神、意識狀態，仍甚正常、清
    楚，尚未臻心神喪失或精神耗弱之程度，自無得據此而減免刑責，附此說明。爰
    審酌被告之素行，被告係被害人之養父，好意斥責被害人不該酗酒，竟遭被害人
    惡言相向，其乃出手掌摑被害人教訓，身為人子之被害人竟出手與被告扭打，有
    違人子之義，被告於盛怒之下，乃萌殺意，持榔頭猛擊被害人之頭部數下，致被
    害人頭部多次外傷、顱骨破裂、骨折、顱內出血，休克死亡，下手甚重，犯後先
    叫救護車將被害人送醫，又自首犯罪，並為前揭之自白，態度尚佳，及其所提之
    家庭情況、身體健康情形、村民之聲明、服務社會擔任義工、捐款等一切情狀，
    量處如主文所示之刑示懲。扣案之榔頭一把係被告所有，已據被告於警訊、偵、
    審中陳述在卷，又係供本件犯罪所用之物，已如前述，應依刑法第三十八條第一
    項第二款規定宣告沒收。
據上論斷，應依刑事訴訟法第二百九十九條第一項前段，刑法第二百七十一條第一項
、第六十二條前段、第三十八條第一項第二款，判決如主文。
本案經檢察官林安紜到庭執行職務。
中      華      民      國    九十一    年      三      月      六      日
                                  臺灣桃園地方法院刑事第三庭
                                      審判長法官  謝順輝
                                            法官  蔡榮澤
                                            法官  鄭新後
右為正本證明與原本無異。
如不服本判決，應於本判決送達後十日內向本院提出上訴狀（應附繕本），上訴於台
灣高等法院。
                                          書記官  劉寶霞
中      華      民      國    九十一    年      三      月      六      日
●附論罪科刑依據之法條：
◎刑法第二百七十一條：
  殺人者，處死刑、無期徒刑或十年以上有期徒刑。
  前項之未遂犯罰之。
  預備犯第一項之罪者，處二年以下有期徒刑。
